臺灣臺北地方法院民事判決　　　　　　　　99年度醫字第49號
原　　　告　吳旭剛
訴訟代理人　方雍仁律師
　　　　　　李佳霖律師
被　　　告　財團法人佛教慈濟綜合醫院臺北分院
法定代理人　趙有誠
被　　　告　賴介文
上二人共同
訴訟代理人　張建中
　　　　　　陳文松律師
複　代理人　傅馨儀律師
上列當事人間請求損害賠償事件，本院於100年1月17日言詞辯論
終結，判決如下：
    主      文
被告應連帶給付原告新臺幣伍拾萬玖仟肆佰肆拾肆元及自民國九
十九年八月十八日起至清償日止，按週年利率百分之五計算之利
息。
原告其餘之訴駁回。
訴訟費用新臺幣貳萬貳仟伍佰捌拾貳元由被告連帶負擔四分之三
，餘由原告負擔。
本判決於原告以新臺幣壹拾柒萬元為被告供擔保後，得假執行；
但被告如以新臺幣伍拾萬玖仟肆佰肆拾肆元為原告預供擔保後，
得免為假執行。
原告其餘假執行之聲請駁回。
    事實及理由
壹、程序部分：
一、按訴狀送達後，原告不得將原訴變更或追加他訴。但請求之
    基礎事實同一者、不甚礙被告之防禦及訴訟之終結者，不在
    此限，民事訴訟法第255條第1項第2款第7款定有明文。本件
    原告於民國99年7月29日起訴時原聲明：(一)被告應連帶給付
    原告新臺幣（下同）2,177,600元，及自起訴狀繕本送達之
    日起至清償日止，按年息5％計算之利息。(二)原告願供擔保
    請准宣告假執行。嗣後於99年10月28日、同年12月13日、
    100年1月14日歷次遞狀變更聲明，最終之聲明為：(一)先位聲
    明：1.被告應連帶給付原告2,175,498元，及自起訴狀繕本
    送達之日起至清償日止，按年息5％計算之利息。2.願供擔
    保，請准宣告假執行。(二)備位聲明：1.被告財團法人佛教慈
    濟綜合醫院臺北分院（下稱被告醫院）應給付原告2,175,49
    8元，及自起訴狀繕本送達之日起至清償日止，按年息5％計
    算之利息。2.願供擔保，請准宣告假執行。原告所為變更後
    聲明之請求基礎事實同於變更前之聲明，皆為被告所執行的
    醫療行為，且據以判斷之訴訟資料相通，不甚妨礙被告之防
    禦，核與上揭規定相符，應予准許。
貳、實體部分：
一、原告起訴主張：緣原告於96年到98年4月間在被告醫院新陳
    代謝內分泌科看診，該科郭熙文醫師於98年4月間發現原告
    有右側甲狀腺結節，建議原告切除右側甲狀腺，並將原告轉
    介予被告醫院一般外科之被告賴介文醫師，由賴介文為原告
    進行右側甲狀腺切除手術（下稱系爭手術），並安排於98年
    5月11日入院，同年5月12日進行系爭手術。於系爭手術前，
    原告所簽署之手術同意書內容記載為：同意賴介文進行「右
    側甲狀腺全切除術」，賴介文也僅告知原告此為小手術，術
    後3天即可出院，毋須擔心，並未告知可能切除全部甲狀腺
    。然系爭手術結束後，賴介文竟告知原告，已經將原告包含
    左側之甲狀腺之所有甲狀腺切除，原告此後需終身服用藥物
    以維持正常之生理機能，否則會有死亡之可能。是賴介文為
    上開切除原告左側甲狀腺之手術前，並未依醫療法第63條第
    1項、第2項、第81條，醫師法第12條之1，盡告知義務並取
    得原告或原告親屬之同意，使原告對於對於治療之方式喪失
    考慮與選擇之機會。賴介文擅自切除原告左側甲狀腺，侵害
    原告之身體健康權與身體自主決定權，並造成原告精神上痛
    苦，因而產生損害有：醫療費用：每三個月100元，即每
    年400元，又原告餘命尚有44年，故扣除中間利息後，此44
    年之醫療費用共計有9,444元。營養品費用：每月2,750
    元，每年所支出的營養品費用為33,000元，原告請求34年之
    部分，扣除中間利息後，共計666,054元。精神上損害150
    萬元。爰依民法第184條前段及第2項、第193條、第195條及
    第188條所規定侵權行為之法律關係對被告二人請求負連帶
    損害賠償責任；若前開請求無理由，則依原告與被告醫院之
    醫療契約關係與民法第224條、第227條、第227條之1之、第
    193條、第195條規定對被告醫院，提起本件訴訟，並聲明：
    (一)先位聲明：1.被告應連帶給付原告2,175,498元，及自起
    訴狀繕本送達之日起至清償日止，按年息5％計算之利息。
    2.願供擔保，請准宣告假執行。(二)備位聲明：1.被告醫院應
    給付原告2,175,498元，及自起訴狀繕本送達之日起至清償
    日止，按年息5％計算之利息。2.願供擔保，請准宣告假執
    行。
二、被告則以：原告於98年4月間在被告醫院之新陳代謝科門診
    時，即已發現頸部疑似有腫瘤，後於98年5月1日在本院一般
    外科賴介文的門診就診時，原告就其病灶已經為理學檢查以
    及頸部超音波檢查，檢查結果發現原告右側甲狀腺有1顆約
    1.5公分左右的腫瘤，臨床上高度懷疑為甲狀腺惡性腫瘤。
    此檢查結果不僅明確記載於當日門診病歷上，亦且在當日門
    診中經賴介文明確告知原告，向原告說明該病症的治療方式
    與手術的必要性，此外更有向原告說明，術中會及時為冷凍
    切片來診斷，若確定為惡性腫瘤，雖目前只有確定右側有腫
    瘤，但若有必要，將會做全甲狀腺切除手術，原告聽取此說
    明後，表示同意由賴介文以此方法手術。嗣98年5月11 日原
    告術前入院，賴介文為術前訪視時，又再次告知原告及其家
    屬，術中將進行冷凍切片檢查，並根據檢查結果判斷是否需
    為「全甲狀腺切除手術」，若全切除甲狀腺，以後終生需服
    用甲狀腺素等相關事項。於98年5月12日手術進行當日，術
    中冷凍切片經半個小時結果出來，被告醫院病理科余忠泰主
    任告知賴介文原告之切片為惡性腫瘤，賴介文乃立即親自出
    手術房，通知病房外之原告母親與配偶，將為全甲狀腺切除
    手術，且若發現有淋巴結移轉的情形，將於手術中醫並清除
    之，以避免二次手術，原告家屬皆稱瞭解後，被告醫師才再
    進入手術房中，將全部甲狀腺切除。是以，被告醫師分別於
    門診、術前訪視、手術中切除前共為3次清楚告知，已盡告
    知義務。再依目前醫療技術水準與常規，對於甲狀腺任一側
    發生腫瘤時，標準之治療方式為「全甲狀腺切除」與「術後
    服用甲狀腺素維持生理機能並抑制『甲促素』」才能避免復
    發，或二次手術的傷害，又服用甲狀腺素是治療方式之一，
    並非併發症。賴介文上開所為醫療處置，已經盡到告知義務
    與符合醫療常規之善良管理人注意義務，並無故意過失侵害
    原告權利之侵權行為，從而被告醫院也無連帶責任或債務不
    履行可言。退步言之，縱被告有上開責任，原告請求被告應
    給付醫療費用及營養品費用675,498元部分並非被告醫療行
    為所致，且原告本身有惡性腫瘤即罹患癌症，本來就會有相
    關醫療費用之支出，故上開支出與被告之行為無因果關係，
    且營養品費用部分，原告僅以食品發票為證，不足以認定每
    月必定有此營養品支出；另原告本即罹患惡性腫瘤，此非被
    告所造成，而原告提出精神慰撫金150萬元並無理由等語，
    資為抗辯，並聲明：(一)原告之訴駁回；(二)如受不利判決，願
    供擔保免為假執行。
三、兩造不爭執之事實：
  (一)原告於96年到98年4月間在被告醫院新陳代謝內分泌科看診
    ，該科郭熙文醫師於98年4月間發現原告有右側甲狀腺結節
    ，建議原告切除右側甲狀腺，並將原告轉介予被告醫院一般
    外科之賴介文醫師，由賴介文為原告系爭手術，並安排於98
    年5月11日入院。
  (二)原告於98年5月11日住院，當天原告簽署手術同意書，該手
    術同意書的標題為甲狀腺手術同意書，記載疾病名稱：右側
    甲狀腺結節；建議手術名稱為：甲狀腺手術，下一行以手寫
    字跡加註：「右側甲狀腺全切除術」；主治醫師為賴介文。
  (三)賴介文於98年5月12日為原告進行手術，手術中原告之檢體
    送被告醫院病理科做冷凍切片，約半小時後冰凍切片結果報
    告完成。
  (四)賴介文為原告施作全甲狀腺切除手術，將原告左右兩側甲狀
    腺切除。
  (五)原告於67年8月5日出生，施作系爭手術時為30足歲又9個月7
    天。
  (六)98年度內政部公佈我國男性零歲平均餘命為75.88歲。
  (七)被告賴介文於98年5月間為被告財團法人佛教慈濟綜合醫院
    臺北分院所雇用之以執行一般外科醫療職務的醫師。
  (八)如經全甲狀腺切除術之病人，必須終身服用甲狀腺素。
四、兩造之爭點及論述：
    本件原告主張賴介文在未盡告知義務之情況下，擅自切除原
    告左側之甲狀腺，造成原告受有前開所述之損害，賴介文與
    被告醫院應依侵權行為之法則連帶負損害賠償責任、被告醫
    院應依債務不履行之規定負損害賠償責任等語，被告雖自承
    有由賴介文醫師為原告施行全甲狀腺切除手術，惟否認其未
    盡告知義務，並以前開情詞置辯，則本件應予審酌之主要爭
    點厥為：(一)本件賴介文為原告施作全甲狀腺切除手術，是否
    違反告知義務而對原告構成侵權行為而應由被告醫院與賴介
    文連帶負侵權行為損害賠償責任？(二)若被告應連帶負侵權行
    為損害賠償責任，則原告所得請求賠償之項目與金額為何？
    茲析述如后：
（一）關於賴介文醫師施作系爭手術前是否已盡告知義務部分部
      分：
      按當事人主張有利於己之事實者，就其事實有舉證之責任
      民事訴訟法第277條前段定有明文。又負舉證責任之當事
      人，須證明至使法院就該待證事實獲得確實之心證，始盡
      其證明責任。倘不負舉證責任之他造當事人，就同一待證
      事實已證明間接事實，而該間接事實依經驗法則為判斷，
      與待證事實之不存在可認有因果關係，足以動搖法院原已
      形成之心證者，將因該他造當事人所提出之反證，使待證
      事實回復至真偽不明之狀態。此際，自仍應由主張該事實
      存在之一造當事人舉證證明之，始得謂已盡其證明責任，
      （最高法院著有93年度台上字第2058號判決意旨可資參照
      ）。復按，對人體施行手術所為侵入性之醫療行為，係以
      傷害人體的方式達到治療疾病的目的，本伴隨一定程度之
      危險性，故醫療法第63條第1項規定：醫院實施手術時，
      應取得病人或其配偶、親屬或關係人之同意，簽具手術同
      意書及麻醉同意書；在簽具之前，醫師應向其本人或配偶
      、親屬或關係人說明手術原因，手術成功率或可能發生之
      併發症及危險，在其同意下，始得為之，但情況緊急者，
      不在此限。尋繹上揭有關「告知後同意法則」之規範，旨
      在經由危險之說明，使病人得以知悉侵入性醫療行為之危
      險性而自由決定是否接受，以減少醫療糾紛之發生，並展
      現病人身體之自主決定權。（最高法院著有99年度2428號
      判決意旨可資參照）。反面言之，若醫師未得到「告知後
      同意」即對病人為侵入性之手術，則其手術行為無論是否
      有利於病人之健康，都將是侵害病人對身體之自主決定權
      的行為。被告既辯稱已由賴介文醫師確實告知原告或其家
      屬會依術中冷凍切片結果決定是否僅切除右側甲狀腺，或
      要將全部甲狀腺切除，並得到原告或其親屬同意後才施作
      全甲狀腺切除手術，將原告之右側與左側甲狀腺全部切除
      云云，此事實有利於被告，揆諸上揭規定，應由被告就該
      積極事實之存在負舉證責任。經查：
    1.被告賴介文經本院為當事人訊問時具結陳稱：伊於98年4
      月底、5月初左右為原告門診，當時有一名女性陪同原告
      門診。經伊詢問原告病史及身體檢查後，發現原告右邊甲
      狀腺有1至2公分之腫塊，依伊之臨床的經驗，經觸診後高
      度懷疑該腫瘤為惡性，同日就在隔壁診間為原告做超音波
      診斷，綜合前開檢查，伊高度懷疑原告是甲狀腺癌之病患
      ，所以當時伊與原告討論治療方針時，就有說明手術的必
      要性、方法以及術中將腫瘤送冰凍切片後，若證實為惡性
      的，將為原告作根治性的全甲狀腺切除手術。原告聽完後
      表示同意，伊即安排其住院。嗣於98年5月12日手術中，
      伊先將原告之右側甲狀腺切除後，將該組織送冰凍切片檢
      查，約三到四十分鐘後檢查結果證實為惡性腫瘤，伊即出
      手術房告知原告之母親與妻子，因為切片檢查結果為惡性
      ，將依照術前所告知，進行全甲狀腺切除，家屬沒有表示
      特別意見。又因為請原告簽署手術同意書時，僅比較確認
      右側甲狀腺為惡性腫瘤，要先切除，如果術中證實為癌症
      ，才會切除左邊甲狀腺，所以手術同意書上僅記載「右側
      甲狀腺全切除術」（見本院99年12月13日言詞辯論筆錄，
      本院卷第104頁背面、第105頁背面）。另證人即被告醫院
      專科護理師顏好渝亦證稱：伊於98年5月11日下午1時多，
      陪同賴介文向原告做手術之解釋時，賴介文有說術中會做
      冰凍切片，如果檢查結果不好的話，兩邊都會切除，伊印
      象中原告聽到後沒有反應（見本院99年12月13日言詞辯論
      筆錄，本院卷第107頁背面）。惟證人即原告之妻子方若
      晴則證稱：伊有陪同原告看手術前的門診，開刀時亦有到
      被告醫院。門診時，賴介文雖有說手術中會做切片，但沒
      有說明切片檢查後要如何處置；手術時，原告於98年5月
      12 日中午12時許進入手術房，快下午2時許才見到賴介文
      進手術房，約下午3時許快要4時左右，伊與原告母親黃詩
      喬聽到廣播請原告家屬到手術房門口，伊二人到手術房門
      口後，由賴介文告知原告所患係癌症，已經全部切除。當
      時賴介文僅是為如此的告知，並沒有徵求家屬同意，伊與
      賴介文交談約5分鐘完畢後，到原本等候之處，看到螢幕
      顯示板已經顯示原告之手術已經結束了等語（見本院99年
      12 月13日言詞辯論筆錄，本院卷第109頁）。證人即原告
      之母親證稱：伊於原告住院、開刀時有陪同在場。住院當
      天，有醫護人員在原告脖子右側作記號，至於賴介文巡房
      時說了什麼，因時間久遠，已不復記憶；開刀當天，伊在
      家屬等候區等候，在該區的顯示板上顯示手術結束後，伊
      聽到廣播叫原告家屬，伊與媳婦到手術房門口，賴介文就
      告知原告確定係罹患癌症，全切除，伊並不知到此話代表
      何意，當下只覺得難過等語（見本院99年12月13日言詞辯
      論筆錄，本院卷第108頁）。
    2.關於賴介文醫師是否於門診時、手術前及手術中告知原告
      或其家屬「如原告之切片結果是惡性時，切除原告全部之
      甲狀腺」一事，兩造所聲請訊問之證人各執一詞。被告雖
      以被告醫院之手術顯示板只會顯示「準備中」、「手術中
      」、「恢復室」、「護理站」、「加護病房」、「術後返
      家」等六種字樣，並不會顯示「手術結束」之字樣，爭執
      證人方若晴與黃詩喬若於受賴介文告知時看到「手術」之
      字樣，應係手術中，而非手術結束後，指摘前揭證人對於
      時間點有誤認云云，並提出被告醫院手術室顯示版顯示照
      片影本5張為證。惟查，證人方若晴係證稱：「（問：廣
      播中有無看到螢幕顯示板，原告的手術狀況為何？）當初
      沒有特別注意去看，但是大概跟賴醫師交談不到5分鐘，
      出來螢幕顯示是手術已經結束。」等語，證人黃詩喬證稱
      ：「（問：你有無印象手術後，醫師幾點出來告知？）沒
      有印象，只記得是下午，手術結束後醫師出來告知確定係
      癌症，全切除。我是看螢幕顯示才知道手術已經結束了。
      」等語，顯見證人證述時回答的重點在於手術的狀況與事
      件的時序排列，而非「手術顯示板所顯示之具體字樣」，
      又衡酌證人方若晴與黃詩喬並非被告醫院之醫護人員，並
      不習慣使用醫院內對於手術流程各階段之精確用語，其就
      記憶中所看到的顯示板字樣轉為自己所理解之手術狀態，
      以一般人所用之形容詞說出，尚難僅憑其證詞中有提到「
      手術」二字，遽推論其當時所看到之手術顯示板所顯示之
      字樣必為「手術中」，自難遽此認定方若晴與黃詩喬之證
      詞有不實之處。況衡諸常情，因醫師每天必須面對之病患
      人數甚多，且因長期所受之醫學教育，對於經研判之案例
      應採用如何治療方式已瞭然於胸，除非對於有特殊關係之
      病患外，否則對於個別病患之案例，通常需待病歷記載方
      可喚起其記憶。然病患家屬則因醫療知識較為欠缺，且需
      待醫院提供醫療協助，另因照顧之對象為特定親屬，故關
      於醫師對於病患診治期間之所為之說明，自應認以家屬方
      之記憶較為可採。本件賴介文之告知對象即證人方若晴與
      黃詩喬均證稱賴介文於手術後始告知切片檢查結果與已經
      將原告之甲狀腺全部切除，被告醫師未於術前告知，是以
      ，僅從上開證言以觀，無法判斷賴介文是否已經盡告知義
      務，賴介文有盡告知義務之事實，仍屬真偽不明。
    3.參酌原告於98年5月11日住院當天所簽署手術同意書之記
      載，建議手術名稱為：甲狀腺手術。下一行以手寫字跡加
      註：「右側甲狀腺全切除術」，此外並無何記載提及手術
      內容可能擴大，亦即沒有記載提及有關「將依冰凍切片結
      果決定是否切除左側甲狀腺」一事之情形，是賴介文上揭
      陳述與證人顏好渝所言，猶有可疑。又參以證人顏好渝證
      稱：「（問：有無請原告簽立手術同意書？在何情況請原
      告下簽立？）有，我們先幫病人將前半段部分基本資料填
      寫完畢，然後確認手術內容，病人表示沒有問題，才在後
      面簽名。醫師的部分通常都是先簽好的。」等語。可知手
      術內容為醫護人員對病人為告知義務時之重要項目，在
      本件之手術同意書上，「建議手術名稱」雖然已經印好「
      甲狀腺手術」之字樣，因對手術的描述仍籠統，為特定手
      術之內容，尚以手寫字跡加註：「右側甲狀腺全切除術」
      ，將切除的部位特定。苟如賴介文與證人顏好渝所述，於
      門診時就已經知道手術範圍可能會擴及全部甲狀腺都切除
      ，且此項「切除範圍」之手術內容會如何變更，依賴介文
      所陳述，於門診時就可以預見與計畫，並慎重其事地為三
      次告知，則就此項重要之手術內容，未曾一併加註於手術
      同意書上令原告簽名確認，是以，被告之舉證無法令本院
      就「賴介文已經告知原告或其家屬可能將其左側甲狀腺一
      併切除，並得到同意」此一待證事實獲得確實之心證。從
      而，應認為賴介文對於「左側甲狀腺切除」並未向原告盡
      告知義務，被告抗辯其已經盡到告知義務，洵難採信，原
      告主張被告未告知伊或家屬將切除左側甲狀腺乙情，應堪
      信為事實。故揆諸上開法律規定與判決意旨，賴介文未盡
      告知義務而將原告之左側甲狀腺一併切除，係侵害原告身
      體之完整性以及對於身體之自主決定權，應依法負損害賠
      償責任。
    4.復按，受僱人因執行職務，不法侵害他人之權利者，由僱
      用人與行為人連帶負損害賠償責任，民法第188條第1項前
      段定有明文。經查，賴介文為原告進行系爭手術之職務時
      ，賴介文係為被醫院所雇用以執行一般外科醫療職務的醫
      師，又賴介文未盡告知義務侵害原告身體自主權，業如上
      述，揆諸上開法律規定，被告醫院自應連帶負損害賠償責
      任，原告主張賴介文與被告醫院應連帶負責，為有理由。
（二）本件原告所得請求賠償之項目與金額部分：
      按不法侵害他人之身體或健康者，對於被害人因此喪失或
      減少勞動能力或增加生活上之需要時，應負損害賠償責任
      。不法侵害他人之身體、健康、名譽、自由、信用、隱私
      、貞操，或不法侵害其他人格法益而情節重大者，被害人
      雖非財產上之損害，亦得請求賠償相當之金額。民法第19
      3條第1項、第195條第1項定有明文。又損害賠償之債，以
      有損害之發生及有責任原因之事實，並二者之間，有相當
      因果關係為成立要件。故原告所主張損害賠償之債，如不
      合於此項成立要件者，即難謂有損害賠償請求權存在。且
      所謂相當因果關係，係指依經驗法則，綜合行為當時所存
      在之一切事實，為客觀之事後審查，認為在一般情形下，
      有此環境、有此行為之同一條件，均可發生同一之結果者
      ，則該條件即為發生結果之相當條件，行為與結果即有相
      當之困果關係。反之，若在一般情形上，有此同一條件存
      在，而依客觀之審查，認為不必皆發生此結果者，則該條
      件與結果並不相當，不過為偶然之事實而已，其行為與結
      果間即無相當因果關係，不能僅以行為人就其行為有故意
      過失，即認該行為與損害間有相當因果關係。（最高法院
      著有48年台上字第481號判例、98年度台上字第673號、97
      年度台上字第1627號、90年度台上字第772號判決意旨可
      資參照）。本件賴介文違反告知義務而為手術之事實，侵
      害原告身體完整與自主決定權業如前述，又原告主張上開
      侵害事實導致其增加下列數額之生活上之需要，並造成非
      財產上之損害，則有損害之發生與損害之發生及有責任原
      因之事實，二者之間有相當因果關係等有利於原告之事實
      ，應由原告負舉證責任。現就原告主張之各項金額是否合
      理有據，分述如下：
    1.醫療費用9,444元部分：
    (1)原告經賴介文施作系爭手術後，產生需終身服用甲狀腺素
      之結果。又甲狀腺切除手術之有分單側切除、全切除、次
      全切除（切除90％側葉及峽部、錐葉全切除。適用於甲狀
      腺機能亢進、甲狀腺良性結節。）等不同之切除範圍。依
      被告所提供醫療文獻（本院卷第42到第49頁）與甲狀腺手
      術同意書背面（本院卷第57頁背面）甲狀腺手術說明，甲
      狀腺手術後，有甲狀腺功能低下之情形而需補充甲狀腺素
      者，較容易發生在接受甲狀腺全切除及甲狀腺次全切除手
      術的病人，反面言之，若只接受單側切除，需要終身服用
      甲狀腺素的機率較全切除或次全切除低。顯見，原告若未
      接受甲狀腺全切除，只接受單側切除，並不必發生需終身
      服用甲狀腺素之結果；然賴介文將原告之甲狀腺全部切除
      ，必發生需終身服用甲狀腺素之結果，故賴介文之行為與
      原告需終身服用甲狀腺素之結果有因果關係，被告徒然辯
      以兩者間無因果關係，並非可採。
    (2)本件原告需終身服用甲狀腺素，每三個月需前往醫院複診
      領藥服用一次，每次領藥需自費100元，每年增加生活所
      需花費合計400元等情，業據原告提出國立臺灣大學醫學
      院附設醫院98年8月5日、99年1月25日、99年4月19日門診
      醫療費用收據影本各一張為證（見本院99年度店調字第
      135號第14頁），應堪信原告此部分之主張為真實。又原
      告受系爭手術後餘命尚有45歲多（75.88歲－30又9個月7
      天（約30.75）≒45.13），原告於此範圍內，僅請求被告
      連帶賠償44年之費用，經除中間5％之法定利息後，為9,4
      44元（計算式：400×23.610525=9,444，元以下四捨五入
      ），應有理由。
    2.營養品費用666,054元部分：
      本件原告固主張其終身服用甲狀腺素，體內會累積毒素，
      經訴外人陳俊旭醫師診察後，建議需服用「超級排毒配方
      」、「草本排毒配方」來維持身體健康，是以被告應賠償
      購買上開營養品之費用云云，並提出原證24到原證27、原
      證6為佐證。惟查：
    (1)原證24共六頁，內容分別為自然醫學博士陳俊旭醫師之網
      站首頁、自然醫學簡介、自然醫學的定義、自然醫學的歷
      史、世界的趨勢、自然醫學未來發展潛力，內文中並未說
      明服用甲狀腺素會產生何種毒素，為何需要額外營養品來
      排毒。
    (2)原證25則為自然醫學博士陳俊旭醫師的「怎麼吃也毒不了
      我」一書內容節錄與網路文章，其內文亦未提到服用甲狀
      腺素會產生何種毒素，僅泛稱「太多毒素附著在你的甲狀
      腺，導致身體攻擊它」云云，然原告之甲狀腺已經完全切
      除，顯見此描述與本件情況無關。
    (3)原證26則為原告服用營養品「超級排毒配方」、「草本排
      毒配方」之線上購買網頁，其中對於產品特色之介紹為「
      提供特殊完美比例的天然維生素B群（維生素B1、B2、B6
      、生物素）、豐富胺基酸及草本成分，滿足體內所需的營
      養素。選用迎合台灣現行法規，在食品核可範圍內，調整
      配方，於美國生產，進口台灣再裝瓶。成份正確，原料來
      源要求天然，品質高。提供身體運作所需的營養，促進新
      陳代謝。非常適合外食頻繁、喜好油炸物、蔬果不足、作
      息不正常、日夜顛倒、時常熬夜應酬、喝酒者保養食用。
      」、「供天然草本複方，具天然保健功能，能平衡體內的
      健康。成分天然，身體無負擔。選用符合台灣食品法規之
      食品成分，原料由美國進口，品質優良。特別適合外食頻
      繁、喜好油炸物、蔬果不足、作息不正常、日夜顛倒、時
      常熬夜應酬、喝酒者。定期補充可促進代謝能力、減少疲
      累感。」等語，亦未說明其效用與「服用甲狀腺素所累積
      之毒素」有何關連。
    (4)本院認一般甲狀腺未被切除之人，體內即存在有甲狀腺素
      ，原告因甲狀腺遭全部切除，始需要終身服用甲狀腺素補
      充之，苟若如原告所言，甲狀腺素在體內會產稱毒素，則
      不論甲狀腺有無被全部切除，皆需要吃排毒之營養品，則
      即使被告醫師未切除原告全部甲狀腺，原告也需要吃上開
      營養品，顯見賴介文之行為與原告對於上開營養品之需求
      無因果關係，揆諸上揭判例、判決意旨，原告此部分之請
      求，為無理由。
    3.精神上損害1,500,000元部分：
      按法院於酌定慰撫金數額時，應斟酌加害人與被害人雙方
      之身分、資力與加害程度，及其他各種情形核定之，最高
      法院著有51年台上字第223號判例意旨參照。賴介文未盡
      告知義務即切除原告左側甲狀腺，使原告對於自身疾病要
      如何治療，自身器官是否保留，沒有選擇的餘地，侵害原
      告身體的完整性與自主決定權，至原告精神上有痛苦，原
      告據以請求非財產上損害賠償，洵屬有據。經查，原告為
      67年8月5日生，高苑技術學院建築工程系畢業，現於國立
      臺北科技大學進修部碩士在職專班建築與都市設計研究所
      就讀，接受系爭手術時為30足歲多，曾任職於劉培森建築
      師事務所、曹祖明建築師事務所、金以容建築師事務所擔
      任設計師或建築師，現任職於宏泰企業機構投資中薪資管
      部，96年到98年之年所得總額分別為492,000元、395,775
      元、533,965元；賴介文醫師為62年1月3日生，高雄醫學
      大學畢業，曾任國軍高雄總醫院住院醫師、總醫師、義大
      醫院一般外科主治醫師、84年8月間進入被告醫院一般外
      科，擔任擔任主治醫師暨被告醫院規模為醫學中心等級的
      醫院，雇用醫事人員有1,300多人，總病床數有890位等情
      形，業據原告陳明以及本院本於職權調查在卷外，亦有原
      告之畢業證書、學生證、曾任職事務所之名片3張、96到
      98年度各類所得扣繳暨免扣繳憑單、自行政院衛生署醫療
      資源管理暨地理資訊系統所查詢列印之資料4張、賴介文
      醫師簡介及被告醫院網站介紹其設置規模資料1張在卷可
      稽。爰審酌上開各情及兩造身分、地位及經濟能力、加害
      程度以及原告接受系爭手術後，生活上面臨的不便利為每
      日用藥，每三個月回診等一切情狀，認為本件原告得請求
      之精神上賠償以50萬元為適當，逾此數額之請求，為無理
      由。
    4.綜上，原告先位請求被告連帶給付之金額509,444元（計
      算式：500,000+9,444=509,444）為可採。至原告逾此部
      分之請求即屬無據，應予駁回。
    5.末按給付無確定期限者，債務人於債權人得請求給付時，
      經其催告而未為給付，自受催告時起，負遲延責任。其經
      債權人起訴者，與催告有同一之效力，又遲延之債務，以
      支付金錢為標的者，債權人得請求依法定利率計算之遲延
      利息；此外，以日、星期、月或年定期間者，其始日不算
      入。民法第229條第2項、第233條第1項前段、第120條第2
      項定有明文。故本件被告雖自受催告時即起訴狀繕本送達
      之日起負遲延責任，然法定利息係按週年利率5％計算，
      所以本件原告得請求之遲延利息，為自起訴狀繕本送達被
      告之「翌日」即99年8月18日起至清償日止，按年息5％計
      算之利息，逾此所為請求，為無理由，應予駁回。
五、綜上所述，原告主張賴介文未盡告知說明義務，致其身體之
    完整與自主決定權受侵害，爰依侵權行為之法律關係，請求
    賴介文與被告醫院連帶賠償509,444元及自起訴狀繕本送達
    之翌日即99年8月18日起至清償日止，按年息5％計算遲延利
    息，洵屬正當，應予准許。逾此範圍之請求為無理由，不應
    准許，應予駁回。
六、兩造就原告勝訴部分，均陳明願供擔保請准為假執行或免為
    假執行之宣告，經核均無不合，爰酌定相當擔保金額分別准
    許之，至原告敗訴部分，其假執行之聲請即失所附麗，應予
    駁回。
七、因本件事證已臻明確，兩造其餘主張、陳述及所提之證據暨
    本院於100年1月17日言詞辯論期日所整理之其餘爭點部分，
    經本院審酌後認與判決結果不生影響，爰不一一論述。至原
    告備位請求被告醫院依據債務不履行之法律關係給付2,177,
    600元部分，其請求之範圍與先位依據侵權行為之法律關係
    訴請被告連帶給付之範圍相同，故原告先位請求雖經本院為
    一部勝敗之裁判，就其備位之請求並無再為裁判之必要，附
    此敘明。
八、本件訴訟費用確定為第一審裁判費22,582元，爰依民事訴訟
    法第85條第2項、第79條規定，一部勝、敗之被告連帶負擔
    3/4，餘由原告負擔。
中    華    民    國   100    年    1     月    31    日
                    民事第七庭  法  官  黃柄縉
以上正本係照原本作成
如對本判決上訴，須於判決送達後20日內向本院提出上訴狀。如
委任律師提起上訴者，應一併繳納上訴審裁判費。
中    華    民    國   100    年    1     月    31    日
                                書記官  洪仕萱